【裁判字號】    97,消債更,842
【裁判日期】    980410
【裁判案由】    更生事件
【裁判全文】
臺灣臺南地方法院民事裁定           97年度消債更字第842號
債  務  人  甲○○
                      23巷2.
                      丙○協會
上列當事人聲請消費者債務清理事件，本院裁定如下：
    主  文
債務人甲○○自民國九十八年四月十日十七時起開始更生程序。
    理  由
一、按本條例所稱消費者，指五年內未從事營業活動或從事小規
    模營業活動之自然人；前項小規模營業指營業額平均每月新
    台幣二十萬元以下者。債務人不能清償債務或有不能清償之
    虞者，得依本條例所定更生或清算程序，清理其債務。債務
    人無擔保或無優先權之債務總額未逾新臺幣一千二百萬元者
    ，於法院裁定開始清算程序或宣告破產前，得向法院聲請更
    生。債務人與金融機構協商成立者，不得聲請更生或清算，
    但因不可歸責於己之事由，致履行顯有重大困難者，不在此
    限。本條例施行前，債務人依金融主管機關協調成立之中華
    民國銀行公會會員辦理消費金融案件無擔保債務協商機制與
    金融機構成立之協商，準用前項之規定。消費者債務清理條
    例第2條第1項、第2項、第3條、第42條第1項及第151條第5
    項、第6項分別定有明文。次按法院開始更生程序之裁定，
    應載明其年、月、日、時，並即時發生效力，同條例第45條
    第1項亦有明文規定。
二、本件債務人主張：債務人甲○○聲請更生前兩年之收入（營
    利所得）：民國95年為新台幣（下同）232,728元，換算每
    月所得為19,394元、96年為699,055元，換算每月所得為
    58,255元；97年1至6月營業所得扣除成本之收入淨額為
    229,638元，經換算每月營利所得則為38,273元，負債總額
    為1,342,103元，均為無擔保或無優先權之債務，名下僅有
    汽車一輛、投資乙○實業社60,000元，總值約60,000元，負
    債顯然超過資產甚多，已達不能清償債務或有不能清償之虞
    之程度。債務人雖曾於民國95年8月8日依照中華民國銀行公
    會會員辦理消費金融案件無擔保債務協商機制與各債權銀行
    成立協商，約定分100期，按月支付15,233元，至全部清償
    為止。然債務人目前每月收入僅38,273元，扣除本人、配偶
    及扶養2名未成年子女之基本生活費用後，已所剩無幾，造
    成無法正常依約繳納協商金額而有不可歸責於債務人之事由
    ，致履行之前與各債權銀行成立協商顯有重大困難。債務人
    僅係一般消費者，並未從事營業，復未經法院裁定開始清算
    程序或宣告破產，爰向本院聲請更生等語。
三、債務人甲○○主張其為從事小規模營業活動之自然人，有不
    能清償債務或有不能清償之虞，前雖與金融機構協商成立，
    但因不可歸責於己之事由，致履行顯有重大困難等情。經查
    ：
（一）債務人甲○○現經營乙○實業社，為資本額60,000元之獨
      資企業，從事塑膠日用品製造，其92年度至96年度之營業
      收入淨額分別為725,206元、1,357,435元、1,153,070元
      、477,098元、1,901,157元；而5年內營業額平均每月則
      為93,566元（計算式：725,206＋1,357,435＋1,153,070
      ＋477,098＋1,901,157＝5,613,966；5,613,966÷5÷12
      ＝93,566），此有債務人提出之92年至96年營利事業所得
      稅結算申報書，以及本院依職權向台南市安南稽徵所調取
      債務人營業稅稅籍資料查詢作業及93 年至97年度營業稅
      申報書資料等在卷可稽（見本院卷第24 頁至28頁、第127
      頁至132頁）。因此，債務人係所從事營業額平均每月20
      萬元以下之小規模營業活動之自然人，為本條例所稱之消
      費者，堪予認定。
（二）債務人甲○○固主張其聲請更生前兩年之收入（營利所得
      ）：95年為232,728元，換算每月所得為19,394元、96年
      為699,055元，換算每月所得為58,255元；97年1至6月營
      業所得扣除成本之收入淨額為229,638元（見本院卷第60
      頁），經換算每月營利所得則為38,273元等語。惟按營業
      成本為因營業活動而銷售商品或提供勞務等所承擔的成本
      ，在製造業，其營業成本包括原料、物料、人工、製造費
      用等生產成本；而營業費用為因營業而產生之費用，其常
      見者諸如薪資、租金支出、文具用品、郵電費、水電費、
      稅捐及其他各項費用。營業成本與營業費用均為一般企業
      所需支出之費用，經扣除後，自較債務人主張之營利所得
      能合理反映經營者之收入情形，而採為債務人實際收入之
      依據。查債務人其93年度至96年度營業收入淨額分別為
      1,357,435元、1,153,070元、477,098元、1,901,157元；
      經扣除各該年度營業成本後，其93年度至96年度營業毛利
      分別為266,540元、457,748元、232,735元、699,072元；
      另再扣除營業費用及損失總額後，其93年度至96年度營業
      淨利（即相當於全年所得額）則分別為65,155元、59,855
      元、24,564元、110,393元，（換算每月平均所得分別為
      5,430元、4,990元、2,047元、9,199元）此有債務人93年
      至96年度營利事業所得稅結算申報書、稅務電子閘門財產
      所得調件明細表及乙○實業社92年至97年度營業稅申報書
      資料及債務人在卷可稽（見本院卷第24頁至28頁、第46頁
      至53頁、第128頁至132頁）；而上開營業成本及營業費用
      ，亦經債務人於歷年來申報營利事業所得稅時，向稅捐機
      關提出，並未遭稅捐機關剔除，自堪信為經營企業所需支
      出之合理成本。另債務人97年1月至6月營業收入淨額為
      624,525元（見本院卷第132頁、第29頁至31頁），扣除營
      業成本368,703元（計算式：355,241＋13,462）及97年1
      月至6月營業費用224,596元後（此一期間營業費用債務人
      尚未申報，茲參酌債務人92年至96年營業淨利率，推估以
      5％計算，營業費用為224,596元），準此，計算債務人97
      年1 月至6月營業淨利為31,226元，換算97年1月至6月每
      月所得則應為5,204元。茲審酌債務人上開96年度與97年
      度每月平均所得，由9,199元降至5,204元之情形，債務人
      主張其收入卻因景氣不佳，無法提高營收乙節，自堪信為
      真實。
（三）又債務人甲○○主張其目前負債總額為1,342,103元，均
      為無擔保或無優先權之債務，名下僅有汽車一輛、投資乙
      ○實業社60,000元，總值約60,000元。債務人曾於95年8
      月8日消費者債務清理條例施行前，與最大債權銀行中國
      信託商業銀行就無擔保債務成立協商，約定每月償還
      15,233元，共分100期，嗣於97年6月毀諾，已繳款21期；
      另有臺灣銀行中期放款8,334元，並未列入上開無擔保債
      務協商中等情，業據提出債權人清冊、債務人清冊、債務
      人之財產及收入狀況說明書、戶籍謄本、外僑居留證、身
      心障礙手冊、財政部臺灣省國稅局95年、96年度綜合所得
      稅各類所得資料清單、財政部臺灣省國稅財產歸屬資料清
      單、財團法人金融聯合徵信中心當事人綜合信用報告、協
      議書、無擔保債務還款計畫、92年至96年營利事業所得稅
      結算申報書、97年1月至6月營業人銷售額與稅額申報書、
      營利事業登記證、勞工保險被保險人投保資料、中央健保
      局第一類投保單位員工健保費計算彙總表、存摺等為證，
      並經本院依職權調取勞保局電子閘門查詢作業被保險人投
      保資料查詢、稅務電子閘門財產所得調件明細表、法務部
      健保資訊連結作業及乙○實業社93年至97年度營業稅申報
      書資料查明，此外，審酌上開債務人97年1月至6月每月所
      得為5,204元等情，堪認債務人確已達不能清償債務或有
      不能清償之虞之程度。
四、按債務人對於金融機構因消費借貸、自用住宅借款、信用卡
    或現金卡契約而負債務，在聲請更生或清算前，應提出債權
    人清冊，以書面向最大債權金融機構請求協商債務清償方案
    ，並表明共同協商之意旨。債務人與金融機構協商成立者，
    不得聲請更生或清算。但因不可歸責於己之事由，致履行顯
    有重大困難者，不在此限，消費者債務清理條例第151條第1
    、5項定有明文。債務人甲○○雖曾於消費者債務清理條例
    施行前，與各債權銀行就無擔保債務成立協商，約定每月償
    還15,233元，共分100期，然債務人毀諾前6個月每月收入平
    均僅約5,204元，而台灣省98年每月每人最低生活費係9,829
    元，有內政部歷年最低生活費公告1份在卷可稽；而其未成
    年子女之扶養費用則依財政部公告98年度綜合所得稅免稅額
    每人全年82,000元計算，又聲請人固應與配偶共同分擔未成
    年子女之扶養費，然債務人配偶為越南國籍，有中華民國外
    僑居留證在卷可憑（見本院卷第14頁），在台謀生本為弱勢
    ，而渠等之未成年子女長男甫滿3歲，次男尚未滿周歲，皆
    處深賴母親照顧之年齡，依此情形，倘責由債務人配偶負擔
    未成年子女之扶養費，顯然背於社會實情，而仍應由債務人
    一人負擔。故每一未成年子女每月扶養費為3,208元（計算
    式：82,000÷12＝6,833）。聲請人育有二名未成年子女，
    揆諸前開說明，每月扶養費用為13,666元（計算式：
    6,833×2＝13,666）。則債務人每月所得額扣除其最低生活
    費9,829元以及子女扶養費用13,666元後，已不足支付其之
    前與各債權銀行就無擔保債務成立協商所約定每月應償還之
    15,233元。況債務人之次男於97年5月9日出生，有戶籍謄本
    一紙在卷可憑，其家庭支出較債務協商成立時增加，自不待
    言。從而，債務人主張其係因不可歸責於己之事由，致履行
    上開協議顯有重大困難，堪予採信。
五、綜上所述，債務人僅係從事小規模營業活動之自然人，其已
    達不能清償債務或有不能清償之虞之程度，其中無擔保或無
    優先權之債務，在1200萬元以下，之前雖與各債權銀行達成
    協議，但因不可歸責於己之事由，致履行上開協議顯有重大
    困難，且未經法院裁定開始清算程序或宣告破產，又查無消
    費者債務清理條例第6條第3項、第8條或第46條各款所定駁
    回更生聲請之事由存在，則債務人聲請更生，應屬有據，爰
    裁定如主文。
中    華    民    國    98    年    4    月    10     日
              民事第二庭    法      官  張麗娟
上為正本係照原本作成。
本件不得抗告。
中    華    民    國    98    年    4    月    10    日
                            書  記  官  楊宗倫


司法院資訊處製作；財團法人民間司法改革基金會備份。
